臺灣高等法院民事判決　　　　　　　　　　　　　　　　九十三年度訴字第四七號
　　原　　　告　甲○○
　　　　　　　　姜葉新妹
　　　　　　　　姜仁寶
　　　　　　　　姜仁樑
　　　　　　　　姜美蓉
　　　　　　　　姜久妹
　　共　　　同
　　訴訟代理人　施小凡律師
　　被　　　告　乙○○
右當事人間因原告提起刑事附帶民事訴訟，請求侵權行為損害賠償事件，經本院刑事
庭移送前來，本院於中華民國九十三年十月十二日言詞辯論終結，判決如左：
    主      文
被告應給付原告甲○○新臺幣捌仟玖佰貳拾參元，及自民國九十三年七月二十二日起
至清償日止，按年息百分之五計算之利息。
原告其餘之訴及其假執行之聲請均駁回。
訴訟費用由被告負擔百分之一，餘由原告負擔。
    事實及理由
一、按訴狀送達後，除有民事訴訟法第二百五十五條第一項但書所列情形外，原告不
    得將原訴變更或追加他訴；被告於訴之變更或追加無異議，而為本案之言詞辯論
    者，視為同意變更或追加，同法第二百五十五條定有明文。查本件起訴時，僅原
    告甲○○聲明請求被告給付，嗣於本院審理中追加姜葉新妹、姜久妹、姜仁寶、
    姜仁樑、姜美蓉等人為原告，被告對於原告之追加並未表示異議，且為本案之言
    詞辯論，則依上開規定，視為被告同意追加。又原告甲○○於起訴時聲明請求被
    告給付新台幣（下同）一百八十萬元及法定遲延利息，嗣變更為請求被告給付一
    百零一萬一千八百三十元及法定遲延利息（見本院九十三年度交附民字第五號卷
    附起訴狀、本院卷第六０頁）；原告姜仁寶起訴時請求被告給付二十五萬一千二
    百十四元之法定遲延利息，嗣變更為請求被告給付二十八萬七千零二十六元及法
    定遲延利息（見本院卷第六０、一０九頁），核彼等二人所為係分別減縮、擴張
    應受判決事項之聲明，依民事訴訟法第二百五十五條第一項第三款規定，應予准
    許。
二、原告主張：被告於民國（下同）九十年三月二十三日下午，駕駛車號ＣＦ｜四二
    一七自用小客車，沿桃園縣新屋鄉○○路往新屋方向行駛，適有原告之被繼承人
    姜春萬騎乘車號ＢＷＦ｜三六一號機車自對向駛來，於同日下午七時二十分許，
    在該路邱厝站牌前，被告應注意警戒車前情況，隨時採取必要安全措施，及會車
    相互之間隔不得少於半公尺，且依當時之天候、路況，非不能注意，竟疏未注意
    ，未保持會車相互間隔在半公尺以上，見對方有來車，亦未採取向外側閃躲之安
    全措施，致於會車時發生擦撞，使姜春萬人車倒地，受有創傷性蜘蛛膜下腔出血
    、左眼窩骨折及左腳部截肢之傷害，嗣於九十一年六月五日上午五時四十五分因
    敗血症不治死亡，業經本院判決被告犯有過失致人於死罪確定在案。因被告上開
    侵權行為，原告甲○○為姜春萬支出醫療費及增加生活上需要之費用二萬一千五
    百元、看護費十七萬零一百元及殯葬費五十六萬零九百九十元，原告姜仁寶支出
    看護費十一萬五千三百五十元，又原告姜葉新妹為姜春萬之配偶，原告甲○○、
    姜仁寶、姜仁樑、姜久妹、姜美蓉為姜春萬之子女，因姜春萬發生本件事故死亡
    ，受有精神上之損害，扣除每人已受領之強制汽車責任保險賠償金二十四萬零七
    百六十元（合計一百四十四萬四千五百六十四元），請求被告如數賠償等語，並
    聲明：(一)被告應給付原告甲○○一百零一萬一千八百三十元，及自九十三年七月
    十九日準備書(三)狀繕本送達翌日起至清償日止，按年息百分之五計算之利息。
    (二)被告應給付原告姜仁寶二十八萬七千零二十六元，及自九十三年七月十九日準
    備書(三)狀繕本送達翌日起至清償日止，按年息百分之五計算之利息。(三)被告應各
    給付原告姜仁樑、姜久妹、姜美蓉五萬九千二百十四元，及均自九十三年七月十
    九日準備書(三)狀繕本送達翌日起至清償日止，按年息百分之五計算之利息。(四)被
    告應給付原告姜葉新妹三十五萬九千二百十四元，及自九十三年七月十九日準備
    書(三)狀繕本送達翌日起至清償日止，按年息百分之五計算之利息。(五)原告願供擔
    保請准宣告假執行。
三、被告則以：本件事故之發生係因原告之被繼承人姜春萬之過失所致，原告請求被
    告賠償損害，為無理由等語置辯，並聲明：原告之訴駁回。
四、原告主張被告有於前揭時、地駕車撞及姜春萬，致姜春萬受有創傷性蜘蛛膜下腔
    出血、左眼窩骨折及左腳部截肢之傷害，嗣於九十一年六月五日上午五時四十五
    分因敗血症不治死亡等情，為被告所不爭執，並有診斷證明書、中壢市祐民醫院
    函、死亡證明書、財團法人長庚紀念醫院函等件附卷為證（見台灣桃園地方法院
    檢察署九十年度偵字第一一二四五號卷第十七頁，台灣桃園地方法院九十一年交
    易字第三八六號卷第二０至二七、三二、三三、四０頁），堪信為真正。原告主
    張本件車禍之發生係因被告之過失所致，而被告則辯稱係原告之被繼承人姜春萬
    自己之過失致肇事。經查：
  (一)按汽車交會時，會車相互之間隔不得少於半公尺，道路交通安全規則第一百條第
    五款定有明文。查依本件交通事故調查報告表所示，被告所駕駛汽車與姜春萬所
    騎乘機車發生碰撞後，姜春萬所騎乘機車刮地痕起點位在行駛道內極接近中心線
    位置，且刮地痕處並無散落物之註記（見台灣桃園地方法院檢察署九十年度偵字
    第一一二四五號卷第十二頁）。又證人吳清輝（即到場處理之警員）於偵查中證
    稱：當天刮地痕起點是在新屋往觀音方向的車道內，靠近中央位置，印象中未看
    見該處有散落物等語（見上開偵查卷第二三頁反面），而被告亦於偵查中自承：
    約距離一輛小客車車身前即見姜春萬騎乘機車在對向車道內，當時是開在比較靠
    近中心線地方，左側離中心線較窄，右邊離邊線較寬等語（見上開偵查卷第二二
    頁反面、二九頁反面、三０頁）。又依上開汽、機車受損情形，被告之自小客車
    左前門及左後照鏡毀損，姜春萬之重型機車車頭毀損（參見上開偵卷第十頁所附
    車輛毀損情形照片），則綜合上開情節，堪認被告當時係靠近道路中心線行駛，
    於與姜春萬會車時，未保持安全間隔，而於中心線附近，因姜春萬之機車車頭側
    撞被告之自小客車左前車門，姜春萬乃將車頭拉回致倒地產生刮地痕。又依上開
    現場圖所示，被告之自小客車於事故發生後之停放位置雖距離中心線有一公尺，
    惟此位置距離機車刮地痕約有二十公尺，可見該位置並非事發地點，故尚不能僅
    憑被告之自用小客車事後停放位置即得推認其於事故發生時與姜春萬之機車確有
    半公尺以上之間隔。況本件經送台灣省桃園縣區車輛行車事故鑑定委員會鑑定及
    台灣省車輛行車事故覆議委員會覆議結果，均認本件係因被告與姜春萬於會車時
    互未保持安全間隔而肇事，此有台灣省桃園縣區車輛行車事故鑑定委員會鑑定意
    見書及台灣省車輛行車事故覆議委員會九十一年十二月三十一日府覆議字第九一
    二六五四號函附卷可稽（見台灣桃園地方法院九十年壢交簡字第一二０八號卷第
    二九、三０頁，九十一年交易字第三八六號卷第五一頁），參以被告因本件事故
    犯有過失致人於死罪，業經本院判處有期徒刑三月確定，亦有該刑事判決附卷可
    按（見本院卷第三０至三六頁），並經本院調閱上開刑事案卷查明無訛，是被告
    於前揭時、地駕車疏於注意保持會車之安全間隔，應為本件事故發生之原因，故
    被告就本件事故之發生自應負過失責任。
  (二)證人吳清輝於偵查中證稱：姜春萬送醫後有驗血，有酒精反應等語（見上開偵查
    卷第二三頁反面），而依卷附檢驗單所示（見上開偵查卷第二七頁），姜春萬之
    酒精濃度為０．八六毫克，可見姜春萬於事發當時係嚴重酒醉駕車，且依上開鑑
    定結果，姜春萬酒精濃度過量駕駛重機車及於會車時未保持安全間隔，同為本件
    車禍肇事原因，是被告辯稱姜春萬就本件車禍之發生亦有過失一節，堪予採信，
    惟被告之過失責任並不能因此而得免除。
五、按因故意或過失，不法侵害他人之權利者，負損害賠償責任；不法侵害他人之身
    體或健康者，對於被害人因此喪失或減少勞動能力或增加生活上之需要時，應負
    損害賠償責任；不法侵害他人之身體、健康、名譽、自由、信用、隱私、貞操，
    或不法侵害其他人格法益而情節重大者，被害人雖非財產上之損害，亦得請求賠
    償相當之金額，民法第一百八十四條第一項、第一百九十三條第一項、第一百九
    十五條第一項前段分別定有明文。茲就原告得請求賠償之金額分述如下：
  (一)醫療費部分：
    原告甲○○主張其支出醫療費六千五百元之事實，並提出統一發票、救護車收費
    收據為證（見本院卷第六六至七一頁）。查依上開救護車收費收據所載，該部分
    係姜春萬於九十一年六月五日送醫急救使用救護車所支出之費用，核屬必要費用
    ，且為被告所不爭執（見本院卷第九九頁），是此部分費用四千元應予准許。至
    於上開統一發票則未記載支出項目，無法證明係屬醫療費用之支出，是原告甲○
    ○執此請求被告賠償，尚有未合，不應准許。
  (二)增加生活上需要部分：
    原告甲○○主張其為姜春萬支出富貴肢之費用一萬五千元之事實，並提出被告不
    爭執其為真正之統一發票為證（見本院卷第七二、九九頁），堪信為真正，則原
    告甲○○此部分之請求洵屬有據，應予准許。
  (三)看護費部分：
    1.原告甲○○主張姜春萬於九十年五月十二日至同年月十四日，九十年九月二十
      三日至同年十二月九日住院期間（合計八十一日），以每日二千一百元計算，
      共支出看護費十七萬零一百元之事實，並提出看護證明書為證（見本院卷第七
      三、七四頁），且為被告所不爭執（見本院卷第一００頁），堪信為真正，是
      原告甲○○此部分之請求應予准許。
    2.原告姜仁寶主張其自九十一年一月一日起至同年六月三十日止，僱請外籍勞工
      看護姜春萬，共支出外籍勞工薪資及保費合計十一萬五千三百五十元之事實，
      並提出被告不爭執其為真正之郵政劃撥儲金存款收據、保險費繳款單收據、薪
      資表等件為證（見本院卷第七五至八三、一００、一０一頁），堪信為真正。
      惟查，姜春萬係於九十一年六月五日死亡，此為兩造所不爭執，故其看護費用
      應計算至九十一年六月五日止。而依上開薪資表及保險費繳款單收據所示，原
      告姜仁寶僱請外籍勞工每月所需支付之薪資及保費為一萬八千九百六十一元，
      是九十一年六月六日至同年月三十日之薪資及保費一萬五千八百零一元（
      18961×25/30＝15801 ，小數點以下四捨五入）應予扣除。從而，原告姜仁寶
      就此部分之請求於九萬九千五百四十九元（000000－00000＝99549）之範圍內
      為有理由，應予准許，逾此範圍之請求即為無理由，不應准許。
  (四)喪葬費部分：
  　按不法侵害他人致死者，對於支出殯葬費之人，應負損害賠償責任，民法第一百
    九十二條第一項定有明文。原告甲○○主張其因姜春萬死亡而支出殯葬費五十六
    萬零九百九十元之事實，並提出收據、證明書、估價單、殯葬規費繳款通知單等
    件為證（見本院卷第八四至九六頁）。查上開單據所列支出項目，其中關於購買
    食品及租用電子琴之費用（見本院卷第八四、八六、八九、九一、九三頁），核
    非屬喪葬必要費用，另估價單所載（見本院卷第八八、九三、九四頁）尚不足以
    證明原告甲○○確有支出此部分費用，均應予以扣除；其餘各項支出合計二十五
    萬九千九百五十元部分，核屬喪葬必要費用，是原告甲○○於此範圍內請求被告
    賠償，為有理由。
  (五)精神慰撫金部分：
    按不法侵害他人致死者，被害人之父、母、子、女及配偶，雖非財產上之損害，
    亦得請求賠償相當之金額，民法第一百九十四條設有明文。查原告姜葉新妹為姜
    春萬之配偶，原告甲○○、姜仁寶、姜仁樑、姜久妹、姜美蓉為姜春萬之子女，
    此為被告所不爭執，並有
    為真正。又查，被告係高中畢業，為砂石車司機（參見上開偵查卷第三頁）；原
    告甲○○係國小畢業、擔任臨時工，月薪二萬二千六百七十八元；原告姜仁寶係
    國小畢業、擔任技工，月薪三萬五千二百五十三元；原告姜仁樑係國中畢業、擔
    任校工，月薪二萬四千四百九十六元；原告姜久妹係國小畢業，原告姜美蓉係國
    中畢業，與原告姜葉新妹均無業等情，為被告所不爭執（見本院卷第一０二頁）
    ，並有扣繳憑單在卷為憑（見本院卷第一一八至一二０頁），亦堪信為真正。爰
    斟酌兩造之身份、地位、財產狀況及姜春萬於事發時年七十六歲，原告因本件事
    故驟失親人，所受精神上之痛苦甚鉅等一切情狀，認原告姜葉新妹請求六十萬元
    之慰撫金，原告甲○○、姜仁寶、姜仁樑、姜久妹、姜美蓉各請求三十萬元之慰
    撫金為適當。
  (六)綜上所述，原告甲○○請求被告賠償七十四萬九千零五十元，原告姜仁寶請求被
    告賠償三十九萬九千五百四十九元，原告姜仁樑、姜久妹、姜美蓉各請求被告賠
    償三十萬元，原告姜葉新妹請求被告賠償六十萬元，均為有理由，應予准許。
六、按損害之發生或擴大，被害人與有過失者，法院得減輕賠償金額或免除之，民法
    第二百十七條第一項定有明文。查本件車禍之發生固係因被告疏未注意保持會車
    安全間隔而肇事，然姜春萬酒精濃度過量駕駛重機車及於會車時未保持安全間隔
    ，亦為肇事原因，已如前述，是應認姜春萬就其損害之發生與有過失。茲審酌姜
    春萬上開行為係本件肇事主要原因，故就損害發生原因力之強弱程度，認姜春萬
    應負三分之二過失責任，被告應負三分之一過失責任。爰依上開過失相抵原則，
    按被告過失程度減輕其賠償責任三分之二。則依此計算，原告甲○○得請求被告
    賠償之數額為二十四萬九千六百八十三元，原告姜仁寶得請求被告賠償之數額為
    十三萬三千一百八十三元，原告姜仁樑、姜久妹、姜美蓉各得請求被告賠償之數
    額為十萬元，原告姜葉新妹得請求被告賠償之數額為二十萬元。
七、按保險人依強制汽車責任保險法規定給付之保險金，視為加害人或被保險人損害
    賠償金額之一部分；加害人或被保險人受賠償請求時，得扣除之，該法第三十條
    定有明文。查原告各已受領二十四萬零七百六十元（合計一百四十四萬四千五百
    六十元）之強制汽車責任保險金給付之事實，經原告陳明在卷（見本院卷第六三
    、六四頁），並有匯款通知單附卷為證（見本院卷第五０頁），是此部分之金額
    應自原告各得請求賠償之金額中扣除。則經扣減後，原告甲○○尚得請求被告賠
    償八千九百二十三元，其餘原告則不得再請求被告賠償。從而，原告甲○○請求
    被告賠償八千九百二十三元及自九十三年七月十九日準備書(三)狀繕本送達翌日即
    九十三年七月二十二日（參見本院卷第一三六頁）起算之法定遲延利息，應予准
    許，其逾此範圍之請求，即為無理由，應予駁回；其餘原告之請求均為無理由，
    亦應駁回。又查原告甲○○勝訴部分，核其訴訟標的金額未逾一百五十萬元，被
    告就此部分不得上訴第三審，是就此部分無為假執行宣告之必要，至於原告敗訴
    部分，其假執行之聲請失所附麗，不應准許，爰就原告假執行之聲請均予駁回。
八、據上論結，本件原告之訴為一部有理由，一部無理由，依民事訴訟法第七十九條
    、第八十五條第一項，判決如主文。
中　　　華　　　民　　　國　　九十三　　　年　　十　　　月　　二十六　　日
                                    民事第五庭
    　　　　　　　　　　　　　　　　　　審判長法　官　張　劍　男
    　　　　　　　　　　　　　　　　　　　　　法　官　蔡　芳　齡
    　　　　　　　　　　　　　　　　　　　　　法　官　彭　昭　芬
正本係照原本作成。
被告不得上訴。
原告如不服本判決，應於收受送達後二十日內向本院提出上訴書狀，其未表明上訴理
由者，應於提出上訴後二十日內向本院補提理由書狀（均須按他造當事人之人數附繕
本）上訴時應提出委任律師或具有律師資格之人之委任狀；委任有律師資格者，另應
附具律師資格證書及釋明委任人與受任人有民事訴訟法第四百六十六條之一第一項但
書或第二項（詳附註）所定關係之釋明文書影本。
中　　　華　　　民　　　國　　九十三　　年　　　十　　　月　　二十七　　日
　　　　　　　　　　　　　　　　　　　　　　　書記官　丁　華　平
附註：
民事訴訟法第四百六十六條之一（第一項、第二項）：
對於第二審判決上訴，上訴人應委任律師為訴訟代理人。但上訴人或其他法定代理人
具有律師資格者，不在此限。
上訴人之配偶、三親等內之血親、二親等內之姻親，或上訴人為法人、中央或地方機
關時，其所屬專任人員具有律師資格並經法院認為適當者，亦得為第三審訴訟代理人
。
